【裁判字號】    89,台上,3868
【裁判日期】    890706
【裁判案由】    違反槍砲彈藥刀械管制條例等罪
【裁判全文】
最高法院刑事判決                              八十九年度台上字第三八六八號
    上訴人  台灣高等法院檢察署檢察官
    被  告  戊○○
            己○○
            丁○○
            甲○○
            乙○○
            丙○○
右上訴人因被告等違反槍砲彈藥刀械管制條例等罪案件，不服台灣高等法院中華民國
八十八年四月二十八日第二審更審判決（八十七年度重上更(四)字第六三號，起訴案號
：台灣桃園地方法院檢察署八十年度偵字第一八四八、三四七三、三六○四號），提
起上訴，本院判決如左：
    主  文
原判決撤銷，發回台灣高等法院。
    理  由
本件原判決以公訴意旨略以：被告戊○○原係桃園縣中壢地區已故角頭吳文華手下，
於民國七十九年間，與邱萬益、李建發、呂丁航等合夥，在中壢市○○街二十二號經
營遊樂場，並以該號二樓為辦公室，其持有槍枝、子彈早為桃園縣警察局大園分局刑
事組長即被告己○○、巡佐即被告丁○○知悉，且於同年約七月間，在前址辦公室，
曾因所持有之手槍走火，己○○、丁○○乃佈線思加查緝。迨同年九月六日，時機成
熟，己○○、丁○○向台灣桃園地方法院檢察署聲請搜索票後，乃率同組內偵查員即
被告乙○○、甲○○及陳順源、朱盛賢、古永財、莊志明等於該日十七時許前往搜索
，適戊○○外出不在，而在該二樓後段陳國賢、游淑美房間搜獲不知何人所有中共紅
星手槍一支、子彈二十一顆、彈匣一只，及改造西瓜刀一把，乃將在場之陳國賢、蔡
龍春、湯順泉、湯溫煥帶回大園分局偵訊，因當時主要查緝之對象乃戊○○，戊○○
知悉在該處查得槍、彈、彈匣後，惟恐將該罪責加諸其身，於是委託與該大園分局有
來往之林財旗前去打聽消息，乃己○○、丁○○為達查緝黑槍、子彈之績效，竟透過
林財旗，要其轉知戊○○需要再交出槍枝、子彈，並商議由陳國賢頂下持有槍枝、子
彈之責，戊○○無奈，於同日晚將中共黑星手槍一枝、子彈二顆，以報紙包妥，裝於
塑膠袋內，丟棄於該五大遊樂場旁巷邊竹欉中，己○○復率同組內偵查員黃裡吉、甲
○○、乙○○及被告丙○○，帶同陳國賢前往搜取，搜得後，將陳國賢帶往其組內，
己○○、丁○○明知該黑星手槍及子彈，乃戊○○所交出，仍指使知情之乙○○、丙
○○製作內容不實，指該槍枝、子彈係已故中壢角頭廖進煌生前交與陳國賢保管，用
來準備替廖進煌報仇之用之筆錄，陳國賢因第一把槍、子彈，在其房內搜出，恐其未
婚妻連帶受累，且年輕膚淺，受己○○之言稱不會有什麼事，不會送管訓而予簽名，
己○○、丁○○又指使甲○○製作內容不實指陳國賢係已故中壢黑道廖進煌手下，該
槍枝子彈為廖進煌所有，由陳國賢接收，並向人招搖以提高黑道上勢力身分，並四處
找尋仇家，伺機替其老大廖進煌報仇，嚴重破壞社會秩序危害他人生命身體、自由財
產甚鉅等事實之提報流氓調查資料表，並將該筆錄、調查表分別以移送書，將陳國賢
以違反槍砲彈藥刀械管制條例罪嫌移送台灣桃園地方法院檢察署偵辦，及檢陳桃園縣
警察局報請台灣桃園地方法院治安法庭裁定交付感訓處分。足生損害於陳國賢、及該
署之偵查、台灣桃園地方法院之裁判正確性。因認戊○○涉犯修正前槍砲彈藥刀械管
制條例第七條第四項、第十一條第三項之罪嫌，己○○、丁○○、甲○○、乙○○、
丙○○均涉犯刑法第二百十一條、第二百十六條之罪嫌等情。惟經審理結果，不能證
明被告等犯罪，因而撤銷第一審對於被告等科刑之判決，改判諭知被告戊○○、己○
○、丁○○、甲○○、乙○○、丙○○均無罪，固非無見。
惟查(一)、審理事實之法院，對於案內一切證據，除認為不必要者外，均應詳為調查，
期能發現真實，苟與待證事實有重要關係，在客觀上認為應行調查之證據，而未依法
加以調查，或已調查而未調查明白，即與證據未經調查無異，均難遽為被告有利或不
利之認定。原判決採信告訴人陳國賢於八十四年五月十二日、八十六年六月十六日、
八十八年三月五日在原審法院之供述及證人于化呈、古永財、黃智雄之證言，認定未
經許可持有起訴書所指之槍彈者為陳國賢，與戊○○無涉，為被告等無罪判決理由之
一。然查依起訴書之記載，本件查獲之槍彈係分二次查獲，先於七十九年九月六日十
七時許在五大遊樂場二樓後段陳國賢、游淑美房間查扣中共紅星手槍一支、子彈二十
一顆、彈匣一只，再於同日晚上在五大遊樂場旁巷邊竹欉中查獲中共黑星手槍一支、
子彈二顆等情。按諸陳國賢於原審法院供稱：「我大哥廖進煌交給我紅星手槍時，他
有帶我到藏槍處，他拿一個鐵盒子，裡面有二把槍，他拿一把出來，另一把我還看不
知是何種槍，……把他身上的槍就交給我了，就是這把紅星手槍，黑星槍是我提供線
索並告知在興仁路竹欉旁邊，離五大遊樂場旁邊很近之處，我帶他去搜出來的。」，
「槍彈是我向己○○提供線索，但非我所有。」（八十四年五月十二日訊問筆錄、原
審法院上更(二)卷第一四三頁背面、第一四四頁背面），「在八十四年五月十二日（調
查時）此段話是對的。」（原審法院重上更(三)卷第一○六頁背面），「是查獲屋內槍
枝作完筆錄後，警察問我還有無東西，我答以我本身沒有，我知他處有別人所藏槍枝
，可以告訴警察。」，「（你查獲之手槍確是廖進煌及你大哥交你保管﹖）是。」（
原審法院重上更(四)卷八十八年三月五日訊問筆錄）。于化呈證稱：「己○○到現場查
獲到槍、子彈及人犯，當時我問陳國賢該槍（指第一把槍）是否戊○○的，他說是我
的，後來訊問筆錄時，陳國賢又承認尚有另一把槍及子彈，經黃某報告後，始指示黃
某另搜出第二把槍。」（原審法院上更(二)卷第五十六頁正面）各等語，及古永財、黃
智雄亦證稱：於七十九年九月六日有在大園分局刑事組內，聽見陳國賢向己○○坦承
尚有一把黑星手槍及二顆子彈，己○○即帶陳國賢去取回等情，縱屬非虛，則在五大
遊樂場旁巷邊竹欉中查獲之中共黑星手槍一支及子彈二顆，究是否為陳國賢所持有藏
置，抑或是他人所持有藏置，陳國賢知情而提供給警方起獲﹖如係他人藏置，係何人
藏置﹖是否為戊○○﹖均有欠明瞭而待查明，乃原審對此未詳加調查究明，遽為上開
認定，尚嫌速斷，而難成信讞。(二)、證據之證明力雖由法院自由判斷，然證據之本身
如對於待證事實不足為供證明之資料，而事實審仍採為判決基礎，則其自由判斷之職
權行使，自與採證法則有違。原判決引用桃園縣警察局八十二年十月八日桃警刑字第
六三一○九號函附林財旗流氓調查資料、流氓認定書等資料及黃隆豐之證言，謂林財
旗於被桃園縣警察局大園分局以流氓列管期間及黃隆豐於七十九年間偵辦林財旗（按
應係林財裕）冒名頂替案件，曾囑己○○去拘提林財旗，其焉敢自由進出該分局打探
，且進而與己○○等人為起訴書所指之犯行。又依拘留人犯接見紀錄，並無戊○○、
林財旗接見記載，因認告訴人陳國賢於偵查中所指戊○○帶林財旗到警局看伊多次，
也帶未婚妻游淑美去過等情，與事實不合，係其為脫罪而杜撰之情節。然依卷附之桃
園縣流氓調查資料表及北部地區警備司令部提報流氓認定書，林財旗係於八十年六月
四日始由桃園縣警察局提出事證會同其他治安單位審查通過報請認定為情節重大流氓
，經北部地區警備司令部於同年六月二十九日複審認定為情節重大之流氓（原審法院
上更(一)卷第一四八、一四九頁）。證人黃隆豐於原審證稱：「七十九年十一月二日提
訊林財裕，林財裕供稱：是郭雲輝透過林財旗來跟我講案，我承擔這一部分罪責，說
郭雲輝不知情，是我非法持有（槍、彈）。十一月三日我率領己○○到郭雲輝家中搜
索，然後我叫己○○派員拘提林財旗，而林財旗於十一月四日被己○○的組員李宏文
拘提到案。」等語（同上揭卷第二二六頁）。如果無訛，則林財旗被提報流氓及被黃
隆豐檢察官命己○○派員拘提之時間，均係在本案發生之後，林財旗是否在本案發生
之時即七十九年九月上旬即能預知其將被提報認定為流氓及將被拘提等情，而不敢進
出大園警察分局與己○○等人見面，自非全無疑義而待釐清。又依卷附之桃園縣警察
局拘留所人犯接見紀錄簿之記載，雖無戊○○、林財旗接見陳國賢之記載（同上揭卷
第一六八至一七一頁）。然戊○○確於七十九年九月七日中午帶陳國賢未婚妻游淑美
至桃園縣警察局大園分局看陳國賢，已為戊○○所承認（他字卷第五十七頁背面、五
十八頁正面），並經李建發證實（偵字第一八四八號卷第二四三頁背面），能否因該
接見紀錄簿未記載即謂戊○○、林財旗未曾與陳國賢會面，亦有待究明。凡此，原判
決均未詳加調查，細心剖析，遽為上述之論斷，其採證自難謂為適法。(三)、台灣高等
法院八十一年度上更(一)字第五七六號刑事判決事實欄係記載認定：陳國賢於七十八年
七月間起未經許可持有中共制式紅星手槍一支（含彈匣一個）及子彈二十一顆，於七
十九年九月六日下午五時在其中壢市○○路○段二十二號二樓房間為警查獲。並於理
由內明公訴意旨指陳國賢未經許可，持有中共制式黑星手槍一支（含彈匣一個）及
子彈二顆，於七十九年九月六日下午八時許，在中壢市○○路○段五大遊樂場旁之竹
欉內經警查獲部分，經查該槍、彈係桃園縣警察局大園分局刑事組長己○○、巡佐丁
○○為達績效，透過林財旗傳話，要戊○○再交出一把手槍及子彈，並由陳國賢頂下
刑責，而由戊○○將其所持有之黑星手槍一把及子彈二顆預先放置在該竹欉內，假裝
破獲等情，有該判決書在卷可按（原審法院上更(一)卷第四十四頁至第四十六頁）。原
判決以陳國賢撤回該案之上訴，使罪刑確定，可反證戊○○與該查獲之槍彈無涉，己
○○、丁○○、甲○○、乙○○、丙○○係依法行事，並無任何違法製作筆錄或教唆
陳國賢頂替為戊○○開脫之情事（原判決理由四、(六)），難謂妥適。(四)、證人所作先
後不同之證言，何者為可採，事實審法院本得參酌其他相關證據自由判斷，但不得違
背經驗法則，原判決以證人齊維君、邱萬益於原審證稱彼等於調查站、偵查中及第一
審所為之陳述，係經陳傳族教唆所為，並非實情，因認彼二人各該部分之陳述有瑕疵
並無證據能力而不予採信（原判決理由四、(四)）。然究竟有何補強證據證明彼二人於
調查站、偵查中及第一審之陳述係經陳傳族之教唆所為並與事實不符，原判決未詳加
調查說明，悉將此部分之證言摒棄不採，亦有可議。檢察官上訴意旨指摘原判決不當
，尚非無理由，應認仍有撤銷發回更審之原因。
據上論結，應依刑事訴訟法第三百九十七條、第四百零一條，判決如主文。
中      華      民      國    八十九    年      七      月      六      日
                              最高法院刑事第五庭
                                  審判長法官  董  明  霈
                                        法官  丁  錦  清
                                        法官  林  茂  雄
                                        法官  王  居  財
                                        法官  張  祺  祥
      右正本證明與原本無異
                                              書  記  官
中      華      民      國    八十九    年      七      月     十二     日


司法院資訊處製作；財團法人民間司法改革基金會備份。
